【裁判字號】    99,訴易,8
【裁判日期】    990803
【裁判案由】    侵權行為損害賠償
【裁判全文】
臺灣高等法院臺南分院民事判決    99年度訴易字第8號
原      告  Ａ
訴訟代理人  江信賢  律師
            曾靖雯  律師
            蔡麗珠  律師
            熊家興  律師
被      告  甲○○
上列被告因妨害性自主案件，經原告於刑事程序提起附帶民事訴
訟，請求侵權行為損害賠償事件，由刑事庭裁定（97年度附民字
第45號）移送前來，本院於中華民國99年7月20日言詞辯論終結
，判決如下︰
    主  文
被告應給付原告新臺幣伍拾萬元，及自民國九十七年六月二十四
日起至清償日止，按週年利率百分之5計算之利息。
原告其餘之訴及假執行之聲請均駁回。
訴訟費用由被告負擔二分之一，餘由原告負擔。
    事  實
甲、原告方面：
一、聲明：(一)被告應給付原告新台幣（下同）100萬元，及自刑
    事附帶民事起訴狀繕本送達翌日起至清償日止，按週年利率
    百分之5計算之利息。(二)訴訟費用由被告負擔。(三)原告願供
    擔保，請准宣告假執行。
二、陳述：
  (一)被告於民國（下同）95年底將台南縣新營市○○街某房（詳
    卷）出租予原告，兩造因而認識，96年1月18日14時30分許
    ，被告前往上址與原告簽訂租賃契約及收取租金，被告進入
    屋內後，見原告獨自在家，竟心生歹念，基於強制性交之犯
    意，趁原告進臥室拿取現金之際，尾隨入內，將原告壓制在
    床上，因原告一再呼救，被告即對原告稱：「再叫的話，你
    跟你兒子都會沒命」，隨即強行褪去原告之衣褲，違反原告
    之意願，對原告性交得逞。嗣經原告報警處理，並經台灣台
    南地方法院檢察署檢察官以96年度營偵字第393號起訴在案
    。
  (二)被告以不法之手段，同時侵害原告之身體健康、名譽、自由
    及貞操權利而情節重大，且案發後原告因恐懼而旋即遷出上
    址，然被告於原告搬家過程，竟多次前往原告住處敲門並厲
    言威嚇，致原告飽受驚嚇，被告更曾前往恐嚇證人楊向金，
    原告因而深陷恐懼之中，終日難安。原告於案發前原任職於
    新營寶雅生活館，擔任專櫃美容師，每月收入為2萬5000元
    至3萬元（底薪1萬2000元加計業績獎金），原告於案發後身
    心受創，不敢再回公司上班，且因被告尚未受到法律制裁，
    原告無法安心工作，生活僅賴繼承自配偶之房屋租金每月80
    00元維生，尚有一子需扶養，原告身心所受之痛苦及壓力何
    其深重；原告目前已於紅彤企業有限公司任職，擔任專櫃美
    容師，平均月收入約2萬5000元至3萬元。
  (三)綜上所陳，被告所為確實侵害原告之身體健康、名譽、自由
    及貞操權利，造成精神上難以言喻之痛苦及傷害，爰依法提
    起本件附帶民事訴訟，向被告請求應給付精神上損害賠償10
    0萬元。
三、證據：提出員工職務證明書、99年1至3月份之薪資明細表、
    驗傷診斷書、警詢筆錄及勞健保投保資料為證。
乙、被告方面：
一、聲明：(一)原告之訴駁回。(二)訴訟費用由原告負擔。
二、陳述：
  (一)兩造約定以性行為關係而免付房租，且被告另給生活費予原
    告之約定：
  1.依刑事案卷附被告0000000000與原告0000000000號行動電話
    雙向通聯紀錄，二人聯絡非常頻繁密切（共有180通左右）
    互有主動發話，有時在深夜，通話時間亦長，超過一般人之
    通話率，更與一般房東房客之聯絡有異，絕非僅為原告所稱
    單純的催促被告簽訂租約而已，原告於刑事偵審之陳述多有
    避重就輕、隱瞞不實之處。若有屋況不好或房東遲不訂約之
    情形，原告既尚未支付任何款項，大可不租而逕自搬走，焉
    有密切連絡180餘通電話之理？又因兩造為男女朋友，被告
    乃知悉原告或其子在96年1月初有生病就診紀錄一事，且因
    原告想學做檳榔攤生意，被告曾帶原告至訴外人翁永富檳榔
    攤工作，並接送其上下班共二、三次，故原告稱只曾見過被
    告三次，顯然刻意隱瞞與被告間之親密關係。
  2.該房屋係被告向訴外人王郭絨承租再轉租獲利，若非兩造已
    成為男女朋友，被告焉有可能遲不向原告收取租金？此有違
    常情。又原告於刑事證稱，當天是要付租金6000元，但對有
    無約定押金竟稱不記得，蓋一般租屋均會要求先給一至二個
    月押金，再要求租金，而原告竟稱不知有無「押金」，可見
    兩造早已達成不用付租金、押金，以親密男女朋友關係代之
    。再由寶雅公司之回函亦可證明原告於95年皆未在該公司上
    班，亦無其所稱貝力克公司之報稅紀錄或給薪紀錄，以原告
    當時收入條件不穩固、又有子女待扶養之情況，實無可能常
    常打電話催促被告收取房租，益證兩造曾達成類似性愛契約
    或以性抵債之約定，兩造於96年1月18日下午2時30分許亦基
    於此關係而發生性行為，絕非性侵害。
  (二)本件若係被告預謀為性侵行為，被告焉有不戴保險套即射精
    在原告陰道內，亦不要求原告沖洗陰道以湮滅證據，且不趕
    緊離開現場，反而悠哉的獨自一人沖洗身體，放任原告先行
    離去？況且洗澡、擦乾身體，再穿衣服通常再快亦需五分鐘
    ，絕非如原告所稱前後一分鐘而已，如此種種均不符合經驗
    法則，可見兩造是基於男女之情而發生性行為。且當日二人
    係一同搭電梯下樓，由被告搭載原告，途中行經台南縣警察
    局新營分局正門，並在該處停紅綠燈，才抵達工地，原告為
    何不於經過警局時設法報案求救；新營市當時並未下雨，真
    要逃離現場，應會在一樓住宅區、網咖、理髮廳、電器行等
    商家住戶求救，焉還先到地下室從容穿雨衣戴安全帽，原告
    稱伊先到地下室，因穿雨衣而耽誤時間，致被告下樓後伊才
    被控制云云，顯有不實。
  (三)原告所提出奇美醫院柳營分院驗傷診斷書，記載其受有左手
    上臂7×5公分，右手臂前側3×2公分皮膚泛紅及左肩有1公
    分淺抓痕、3×2公分皮膚泛紅，雙側耳垂有瘀血等傷痕等傷
    害。然被告手指並無指甲，傷勢面積極小，可能是其他原因
    或其他人所為，難認定是被告所造成。再者，原告指述伊頭
    髮遭拉扯、脖子被壓住、嘴巴被摀住及小腹被猛力撞擊云云
    ，然上開診斷書並無與此相關傷害之記載，況女子若遭性侵
    害，應會造成陰道撕裂傷及陰部紅腫，原告卻全無此傷害紀
    錄，其稱被性侵云云，即有疑義。再參之原告於奇美醫院柳
    營分院之護理紀錄乃記載「不慎與房東有肢體衝突及發生性
    關係」等，該紀錄為原告親自向醫護人員口述由護理人員記
    錄，顯然與所謂「性侵害」「強姦」者有異。
三、證據：被告未提出證據於本院。
丙、本院依職權傳喚原告到庭為證。
    理  由
一、按民事訴訟法第183條所謂訴訟中有犯罪嫌疑牽涉其裁判，
    係指在民事訴訟繫屬中，當事人或第三人涉有犯罪嫌疑，足
    以影響民事訴訟之裁判，非俟刑事訴訟解決，民事法院即無
    從或難於判斷者而言，例如當事人或第三人於民事訴訟繫屬
    中涉有偽造文書、證人偽證、鑑定人為不實之鑑定等罪嫌，
    始足當之（最高法院79年台抗字第218號判例參照）。原告
    於被告被訴妨害性自主案件繫屬於本院刑事庭中，提起本件
    附帶民事訴訟，經本院刑事庭以裁定移送民事庭審判。查附
    帶民事訴訟經刑事庭以裁定移送民事庭後，即成為獨立之民
    事訴訟，並無非俟刑事訴訟解決，民事訴訟即無從或甚難判
    斷之情形，民事庭當可自行調查審理，不受刑事庭認定事實
    之拘束，尚無在刑事訴訟程序終結前，停止訴訟程序之必要
    。從而，被告以本件刑事部分刻正上訴於第三審，請求停止
    訴訟程序，不應准許，合先敘明。
二、原告起訴主張：被告於95年底將台南縣新營市○○街某房（
    詳卷）出租予原告，96年1月18日14時30分許，被告趁前往
    上址與原告簽訂租賃契約及收取租金之機會，竟對原告為強
    制性交行為，致原告身心受有損害。按不法侵害他人身體、
    健康、名譽、自由、信用、隱私、貞操，或不法侵害其他人
    格法益而情節重大者，被害人雖非財產上之損害，被告上開
    妨害性自主行為侵害原告之身體、健康、貞操，且情節重大
    ，為此依侵權行為之法律關係，訴請被告應給付原告100萬
    元，及自附帶民事訴訟起訴狀繕本送達翌日起至清償日止，
    按年息百分之5計算利息之判決等語。
三、被告則以：兩造為男女朋友關係，曾達成類似性愛契約或以
    性抵債之約定，兩造於96年1月18日下午2時30分許亦係基於
    此關係而發生性行為，絕非性侵害行為。原告提出之驗傷診
    斷書記載之傷勢均屬輕微，與一般性侵害案件造成之傷勢顯
    然不相同，原告並向護理人員陳述「不慎與房東有肢體衝突
    及發生性關係」等，與「性侵害」「強姦」者有異。被告所
    為若係性侵害，理應湮滅證據並迅速離開現場，然當日兩造
    係一同搭電梯下樓，並由被告搭載原告至工地，此期間原告
    多有機會報案求救，卻均未為之，可見原告並未遭性侵害云
    云，資為抗辯。
四、原告主張「被告對其為強制性交行為，致其精神嚴重受創，
    被告應賠償其非財產上之損害」等情，為被告所否認，並以
    前開情詞置辯。是本件應審酌者為：(1)被告是否有原告所指
    訴之強制性交行為？(2)若屬實，原告主張之非財產損害數額
    是否適當？
  (一)被告固不否認曾於上開時地與原告發生性行為，惟辯稱：兩
    造係基於合意並未違反原告意願云云。經查：
  1.被告違反原告意願對原告強制性交得逞一節，業經原告於刑
    事偵審程序中，就案發時間、地點、被告所施之強暴及於案
    發前後以危害原告及其子安全之脅迫方式，以及事後被告先
    至浴室沖澡，之後即尾隨原告至地下室，並以原告機車搭載
    原告至車站，原告如何聯繫表妹楊向金陪同就醫等情節指訴
    歷歷（警卷第6至10頁、第11至15頁，偵卷第6至8頁，刑事
    一審卷第45至52頁，刑事二審卷第178頁背面至184頁），核
    與案發後陪原告前往驗傷之訴外人楊向金證述相符（偵卷第
    66至77頁、第73至75頁），堪信原告前揭指訴被告性侵行為
    應非虛構。至於原告於刑事二審審理時，就其肩上抓痕及皮
    膚泛紅等傷如何造成、有無向醫師說明腹部被踢、陰部有無
    受傷流血會痛、被告有無續留指甲、案發前與表妹及被告之
    通話內容、案發後被告有無洗澡、至奇美醫院驗傷之時間等
    細節，雖僅能證稱「忘了」「不記得」，然衡諸原告遭性侵
    害後必然痛苦不安，嗣對此性侵傷痛事件之詳細經過不再回
    想，以至二年後已記憶模糊，要屬事理之常，要不能以原告
    於刑事二審就細節事項不復記憶，即謂其前於警詢、偵查及
    刑事一審之指訴有所不實。
  2.原告於案發後當日17時40分許，經奇美醫院柳營分院驗傷診
    斷受有左手上前臂有7×5公分皮膚呈現泛紅、右手臂前側3
    ×2公分皮膚泛紅、左肩有1公分淺層抓痕及3×2公分皮膚泛
    紅、雙側耳垂有瘀血等傷痕，有驗傷診斷書影本一份附卷可
    按（本院卷第80頁）。經查：
  (1)參酌上開診斷書之驗傷時間，核與原告指述遭被告強制性交
    時間相近（當日下午2時30分許），該院98年12月31日（98
    ）奇院柳醫字第12469號函附「急診護理記錄單」記載：「
    其左耳垂及左肩有紅腫瘀青與腹部有發紅」（刑事二審卷第
    117至119頁，證物袋），復與原告指述被告曾用力撞擊其腹
    部之情相符，至拉扯頭髮固會造成頭部疼痛，然未必會形成
    外傷，自不能僅以診斷書未記載原告頭部有傷之情，即認原
    告指訴被告強制性交不實。觀之原告傷勢分佈於手臂、肩部
    、雙耳等部分，多有瘀血泛紅之情，足見被告有強力抓拉原
    告手部、肩部及傷其耳部，其施力之猛烈，顯非一般男女正
    常性交行為所可能造成；被告雖辯稱：伊並無指甲云云，然
    觀諸刑事卷附被告雙手手指相片所示，被告左手之無名指、
    小指固有斷缺，但並非無指甲，僅係未續留長指甲而已（警
    卷第16頁），仍得以指頭及指甲之力道抓刮原告身體，再參
    之診斷書記載原告之傷痕為「左肩有1公分淺層抓痕」，而
    非抓破皮膚之傷痕，此核與被告未續留尖甲之狀況恰好相符
    ，益證被告確有強抓原告身體之情。另原告外陰部雖未發現
    有受傷或出血情形，然被告於案發時併以危害原告及其子生
    命安全之語脅迫原告就範一情，業據原告陳述在卷，則原告
    在受被告脅迫下，因驚恐而未敢強力反抗，故未造成外陰部
    受傷或出血，自不能依此即認被告並未對原告施以強暴脅迫
    。
  (2)至於「急診護理記錄單」雖記載：「主訴不慎與房東有肢體
    衝突及有發生性關係」一節，然據原告於刑事二審審理所陳
    ：「（為何護理記錄上面你是不慎跟房東（被告）有肢體衝
    突及發生性關係，為何不直接講跟房東有性侵害？）因為我
    當時不敢講，我從大陸來，臺灣語言不太懂，當時很傷心，
    不太會講」（刑事二審卷第181頁背面），對此，證人楊向
    金於刑事一審亦證稱：「我表姊說很丟臉她不想報案，到奇
    美醫院後，是我叫護士報案的，是我堅持要報案的」（刑事
    一審卷第72至73頁），堪信原告於案發後原不欲為人知悉遭
    性侵害一事，始在就醫之初，未立即明確主訴遭被告性侵，
    此亦與性侵事件受害人之矛盾心情相符，並未悖於常情。
  3.被告雖辯稱：「被告於案發時未使用保險套，案發後至浴室
    沖澡時，原告未趁機逃離，二人並一同搭電梯下樓，原告騎
    機車搭載被告至新營市○○○街欣園養護中心去看工地，途
    經警局原告亦未報警」云云。惟被告於色慾心起之際，未事
    先準備保險套使用，以避免留存犯罪證據，即著手強制犯案
    ，係其個人自制力不足、思慮不周之問題，自不能以此即謂
    被告並未施以強制力；再衡諸一般沖澡時間僅須數分鐘即可
    完成，且原告遭被告強制性交後，亦須些許時間整理衣物儀
    容才能出門求援，況被告於案發後仍以危害原告及其子安全
    恫赫原告，甚或認來自大陸單親無援之原告不敢貿然報警，
    被告因而有恃無恐，於案發後仍從容在該處浴室沖澡，亦無
    違常理。至於被告辯稱「二人於案發後一同看工地」云云，
    業經原告所否認，而被告於刑事審理所舉證人即被告員工顏
    志榕亦否認當日於工地有看到原告（刑事一審卷第53至56頁
    ），被告上揭辯詞之真實性堪疑；再參之被告於案發後尚強
    迫原告以其機車搭載至新營市火車站後，始行離開之情，業
    經原告於刑事偵審中指訴明確（偵卷第6至8頁，刑事一審卷
    第45至52頁），以原告甫遭性侵害心緒混亂，實無可能鎮靜
    地勘查周邊環境，況如前所述，被告於案發後仍以言語恫嚇
    原告，縱使當日搭載至火車站過程途經警局，衡情原告自不
    敢於讓被告搭載之際前往報警，被告亦不可能讓原告逕自前
    往報警。基此，原告於案發後至被告真正離開前，仍處於被
    告言語恫嚇之恐懼中，其於該段時間未向外求援，並無何反
    常之處，被告以此辯稱被告並未對於原告施以強制性交云云
    ，自無可採。
  4.被告復辯稱：兩造為男女朋友關係，原告於案發日係自願與
    其發生性關係云云，業經原告所否認。經查：
  (1)台南縣警察局性侵害犯罪事件通報表雖填載：「嫌疑人與被
    害人關係為『男女朋友』，受害經過之性交強制程度為『自
    願』」（刑事二審卷第83頁）。惟據台南縣警察局新營分局
    以98年11月25日南縣營警偵字第0980019536號函覆刑事二審
    ：「本案件嫌疑人、被害人於筆錄說明中疑有不實之情形，
    員警依照雙方自說情形摘錄於筆錄中，雙方之關係與強制程
    度（取自嫌疑人之筆錄），被害人有受傷之情事是實情（診
    斷書為佐證）」（刑事二審卷第115至116頁），上開通報表
    內容既係按照被告片面陳述而記載，自不能採憑為有利於被
    告之認定。
  (2)被告雖辯稱：「兩造於案發前即經常互相電話聯絡，彼二人
    關係密切」云云。惟依兩造行動電話通聯記錄所載（偵卷第
    26至63頁，被告所持門號為0000000000、原告所持門號為00
    00000000），兩造於案發前（95年12月27日）起迄案發日（
    96年1月18日）期間雖有多次相互撥打電話之記錄，惟其中
    有諸多係為被告主動撥打但未接通之記錄，再參之原告向被
    告承租房屋前，即有委請被告協助搬運家具之情，業經證人
    楊向金於刑事偵審證述明確，則原告相繼因搬遷及承租新住
    處需運送家具，有經常與新房東即被告連繫之必要，亦屬常
    情，尚難因此即謂兩造已屬男女朋友關係。至原告雖於案發
    日（96年1月18日）凌晨一時撥打電話予被告，惟此乃因被
    告先撥打電話原告未及接聽（通話時間為0秒），原告始回
    撥電話予被告而已，與一般所認深夜凌晨通話之密切來往關
    係，尚屬有間，是被告以兩造經常電話聯繫為由，辯稱二人
    關係密切，原告自願與被告為性交行為云云，洵無可採。被
    告又辯稱：兩造若非男女朋友關係，被告豈會知悉原告曾於
    96年1月9日至張鳳池診所就診云云，惟按因病就醫一情，若
    無特殊情況，通常亦非隱諱之事，兩造又非素不相識之陌生
    人，且因承租房屋及協助搬運家具事宜，時有通訊聯繫，被
    告即便知悉原告於某日有生病之情事，亦不足為奇，難謂依
    此即可推斷二人為男女朋友關係；被告另以：被告曾帶同原
    告至友人處學習檳榔攤工作，接送原告上下班二、三次云云
    ，並未提出任何憑據以實其說，況縱使有此情況，亦未出一
    般友人來往範圍，而與男女朋友之密切關係有間，被告所辯
    難以採信。
  (3)基上，被告對於其自稱兩造為男女朋友關係一節，無法提出
    具體證據以實其說，即非可採，況本件爭點在被告於案發日
    是否係以強暴脅迫違反原告意願而對之強制性交，縱使兩造
    為男女朋友關係，亦難免除其對原告為侵害行為之責任，遑
    論被告根本無法證明兩造係男女朋友關係，其此部分之抗辯
    實洵無可採。
  5.被告又辯稱：「原告當時收入不穩固，二人約定以性行為抵
    付房租」云云，惟經本院依職權查詢原告97年度所得資料，
    原告97年度確有申報紅彤企業有限公司薪資所得11萬1676元
    （按：97年度申報者為前一年即96年之所得資料），有稅務
    電子閘門財產所得調件明細表（本院卷第92頁），與原告陳
    稱當時有固定收入一節，尚屬相符，原告並非全無謀生資力
    ，尚不致無力給付租金，況縱無力支付租金，亦非即必有同
    意與被告為性行為抵償租金之可能，被告就此復無其他具體
    證據可資證明，自無從採信。
  6.準此，被告以強暴脅迫方法違反原告意願強制性交得逞，業
    據原告於刑事偵審程序指訴明確，並有陪同驗傷之證人楊向
    金證詞可佐，復有驗傷診斷書在卷可按，被告前開所辯，均
    無足採，堪認被告確有於前揭時、地對原告為強制性交行為
    之事實。
  (二)按「不法侵害他人之身體、健康、名譽、自由、信用、隱私
    、貞操，或不法侵害其他人格法益而情節重大者，被害人雖
    非財產上之損害，亦得請求賠償相當之金額，民法第195條
    第1項定有明文。而法院對於精神慰撫金之量定，應斟酌侵
    權行為人，並被害人之身分、地位及經濟狀況等關係定之」
    、「以人格權遭遇侵害，受有精神上之痛苦，而請求慰藉金
    之賠償，其核給之標準，須斟酌雙方之身分、資力與加害程
    度及其他各種情形核定相當之數額。且所謂「相當」，應以
    實際加害情形與其名譽影響是否重大及被害人之身分、地位
    與加害人之經濟情況等關係定之」（最高法院76年台上字第
    1908號判例、86年度台上字第3537號判決參照）。經查，被
    告故意不法侵害原告之貞操權，原告精神必感痛苦，其請求
    被告應賠償精神慰藉金，自屬有據。本院審酌原告為高中畢
    業，目前擔任專櫃美容師，月收入約2萬5000元至3萬元，名
    下無財產；被告為高工畢業，從事電梯機電工作，每月收入
    約3萬元，名下有房屋一棟、土地4筆、汽車一輛及投資2筆
    ，財產總價值為391萬6040元等情，經兩造分別陳明，並有
    原告提出員工職務證明書、薪資表附卷及本院依職權調閱兩
    造稅務電子閘門財產所得調件明細表可參（本院卷第62至66
    頁），另參酌兩造之身分、地位、經濟狀況、加害人侵權行
    為之態樣、造成被害人身心傷害及人格影響所受痛苦，與一
    般社會觀念，認原告請求之精神慰撫金以50萬元為適當，應
    予准許，逾此之請求則無理由。
五、綜上所述，原告依侵權行為法律關係，請求被告應給付原告
    50萬元及自刑事附帶民事訴訟狀繕本送達翌日（即97年6月
    24日）起，至清償日止，按週年利率百分之5計算利息部分
    ，洵屬正當，應予准許；逾此之請求，為無理由。原告陳明
    願供擔保，聲請宣告假執行，就原告勝訴部分，因上訴所得
    受之利益未逾150萬元，不得上訴於第三審而告確定（民事
    訴訟法第466條第1項參照），原告可據以聲請強制執行，無
    宣告假執行之必要；至於原告敗訴部分，其假執行之聲請已
    失所依附，亦應駁回。
六、本件事證已臻明確，兩造其餘攻擊防禦方法及舉證，核與本
    件判決結果無影響，爰不予逐一論述，附此敘明。
據上論結，原告之訴為一部有理由，一部無理由，依民事訴訟法
第79條，判決如主文。
中    華    民    國    99    年    8     月    3     日
                  民事第二庭    審判長法  官  陳光秀

                                      法  官  李文賢

                                      法  官  曾平杉
上為正本係照原本作成。
不得上訴。
中    華    民    國    99    年    8     月    5     日

                                      書記官  葉秀珍

司法院資訊處製作；財團法人民間司法改革基金會備份。
